臺灣桃園地方法院民事判決　九十二年度訴字第一二一三號
　　原　　　告　財團法人桃園縣私立中壢育幼院
?
　　法定代理人　丙○○
　　訴訟代理人　許朝財律師
　　　　　　　　王怡今律師
　　被　　　告　甲○○　　　住.
　　　　　　　　乙○○　　　住.
　　　　　　　　　　　　　　號.
右當事人間請求遷讓房屋等事件，於民國九十三年一月五日辯論終結，本院判決如左
：
    主    文
被告甲○○應將坐落桃園縣平鎮市○○段三四六地號土地上之建物即同段七九二建號
，即門牌號碼桃園縣平鎮市○○路二一九巷六號之房屋全部遷讓返還予原告。
被告甲○○應給付原告新臺幣捌萬捌仟壹佰元，及自民國九十一年九月二十二日起至
遷讓返還前開房屋之日止，按日給付原告新台幣陸佰伍拾元。
被告乙○○應將坐落桃園縣平鎮市○○段一七七地號上之建物即同段五七五建號，即
門牌號碼桃園縣平鎮市○○路一五八巷三弄四號一、二樓之房屋全部遷讓返還予原告
。
被告乙○○應給付原告新臺幣貳拾伍萬玖仟零貳拾捌元，及自民國九十一年二月四日
起至遷讓返還前開房屋之日止，按日給付原告新台幣肆佰捌拾元。
原告其餘之訴均駁回。
訴訟費用由被告甲○○負擔百分之五十四，餘由被告乙○○負擔。
本判決第一項於原告以新台幣壹拾貳萬肆仟元供擔保後，得假執行。
本判決第二項於原告以新台幣壹拾參萬伍仟元供擔保後，得假執行。
本判決第三項於原告以新台幣捌萬貳仟元供擔保後，得假執行。
本判決第四項於原告以新台幣壹拾肆萬元供擔保後，得假執行。
原告其餘假執行之聲請均駁回。
    事    實
甲、原告方面：
壹、聲明：
一、被告甲○○應將門牌號碼桃園縣平鎮市○○路二一九巷六號即桃園縣平鎮市○○
    段第三四六地號第七九二建號房屋全部遷讓返還原告；並給付原告新台幣（下同
    ）八萬八千一百元，及自民國九十一年九月二十二日起至遷讓返還房屋之日止，
    按日給付原告二千一百六十六元之違約金。
二、被告乙○○應將門牌號碼桃園縣平鎮市○○路一五八巷三弄四號一、二樓即桃園
    縣平鎮市○○段一七七地號第五七五建號房屋全部遷讓返還原告；並給付原告二
    十五萬九千零二十八元，及自九十一年二月四日起至遷讓返還房屋之日止，按日
    給付原告一千六百元之違約金。
三、原告願供擔保請准宣告假執行。
貳、陳述：
一、原告前將其所有門牌號碼為桃園縣平鎮市○○路二一九巷六號之房屋出租與被告
    甲○○使用，租賃期間自八十八年八月一日起至九十年七月三十一日止，租金每
    月一萬三千元，嗣原租賃期限屆滿，被告甲○○繼續租用系爭房屋，系爭租賃契
    約變更為不定期租賃契約。依系爭租賃契約於第三條約定「租金應每三個月一次
    繳納，由承租人持至出租人處繳納」等語，惟被告甲○○自九十年十一月份起即
    未繳納租金，所欠租金扣除押租金五萬一千元，已逾二個月之租額，原告依土地
    法第一百條第三款、民法第四百四十條第一項規定，於九十一年九月十二日以存
    證信函定五日期限催告被告甲○○給付租金，並表明屆期仍未支付租金，則系爭
    租賃契約即行終止。被告甲○○於同年九月十六日收受前揭信函，仍置之不理，
    是系爭租賃契約業於同年九月二十一日催告期間屆滿之日終止。為此原告依系爭
    租賃契約第十四條約定、民法第四百五十五條及第七百六十七條前段規定，請求
    被告甲○○遷讓交還系爭房屋。又系爭租賃契約於九十一年九月二十一日終止時
    ，被告甲○○已積欠原告十個月又二十一日之租金，以押租金五萬一千元抵償後
    ，被告甲○○尚積欠租金八萬八千一百元。另依系爭租賃契約第十四條約定「乙
    方（即被告甲○○）於租期屆滿或因違約而為甲方（即原告）終止本租賃契約時
    ，應立即將租賃標的建物交還甲方，如不即時遷讓交還租賃標的物時，乙方除應
    自租期屆滿或租約終止之翌日起，至交還之日止，按日計租金五倍之懲罰性違約
    金與甲方外，乙方並應賠償甲方因乙方違約所生之損害」等語，被告甲○○於九
    十一年九月二十一日租約終止後，並未即時遷離，故被告甲○○應給付原告自租
    約終止之翌日起即自九十一年九月二十二日起，至交還系爭房屋之日止，按每日
    租金四百三十三點三元乘以五倍即二千一百六十六元之違約金。
二、原告前將其所有門牌號碼為桃園縣平鎮市○○路一五八巷三弄四號一、二樓之房
    屋租予被告乙○○使用，租賃期間自八十六年九月一日起至八十八年八月三十一
    日止，原約定之租金每月為一萬二千元後經雙方同意減為九千六百元。原租約期
    限屆滿後，被告乙○○繼續租用系爭房屋，系爭租賃契約即變更為不定期租賃契
    約。系爭租賃契約於第三條約定有「租金應每三個月一次繳納，由承租人持至出
    租人處繳納」等語，惟被告乙○○自八十八年八月份起即未繳納租金，所欠租金
    扣除押租金三萬元，已逾二個月之租額，原告依土地法第一百條第三款、民法第
    四百四十條第一項規定，於九十一年一月二十八日以存證信函定五日期限催告被
    告乙○○給付租金，並表明如屆期仍未給付租金，則系爭租賃契約即行終止。被
    告乙○○於同年一月二十九日收受前揭信函，仍置之不理，是系爭租賃契約業於
    同年二月三日催告期間屆滿之日終止。為此原告依系爭租賃契約第十四條約定、
    民法第四百五十五條及第七百六十七條前段規定，訴請被告乙○○遷讓交還系爭
    房屋。又系爭租賃契約於九十一年二月三日終止時，被告乙○○已積欠原告三十
    個月又三日之租金，以押租金三萬元抵償後，被告乙○○尚積欠租金二十五萬九
    千零二十八元。另依系爭租賃契約第十四條約定「乙方（即被告乙○○）於租期
    屆滿或因違約而為甲方（即原告）終止本租賃契約時，應立即將租賃標的建物交
    還甲方，如不即時遷讓交還租賃標的物時，乙方除應自租期屆滿或租約終止之翌
    日起，至交還之日止，按日計租金五倍之懲罰性違約金與甲方外，乙方並應賠償
    甲方因乙方違約所生之損害。」等語，被告乙○○於九十一年二月三日租約終止
    後，並未即時遷離，故被告乙○○應給付原告自系爭租約終止之翌日起即自九十
    一年二月四日起，至交還系爭房屋之日止，按每日租金三百二十元乘以五倍即一
    千六百元之違約金。
參、證據：提出影本租賃契約書、存證信函暨回執、房屋稅繳款書各二件、法人登記
    證書一件為證。
乙、被告方面：
Ａ、被告甲○○部分：
    被告甲○○未於言詞辯論期日到場，亦未提出書狀作何聲明或陳述。
Ｂ、被告乙○○部分：被告乙○○未於最後言詞辯論期日到庭，惟據其以前到庭提出
    書狀及言詞所為之聲明及陳述則以：
壹、聲明：未為聲明。
貳、陳述：伊確自八十六年間起向原告承租系爭房屋，惟伊因財務發生問題，經濟陷
    於困境，因而積欠原告租金實非得已，為免被告與三名子女無處容身而流落街頭
    ，被告願以最大誠意與原告和解。
    理    由
一、本件被告均經合法通知，被告乙○○未於最後言詞辯論期日到場，被告甲○○未
    於言詞辯論期日到場，核均無民事訴訟法第三百八十六條各款所列情形，爰依原
    告之聲請，由其一造辯論而為判決。
二、原告主張其所有門牌號碼桃園縣平鎮市○○路二一九巷六號房屋出租予被告甲○
    ○使用，約定租賃期間自八十八年八月一日起至九十年七月三十一日止，租金每
    月一萬三千元，嗣原租賃期限屆滿，被告甲○○繼續租用系爭房屋而變更為不定
    期租賃契約。惟被告甲○○自九十年十一月份起即未繳納租金，扣除繳交之押租
    金五萬一千元，已逾二個月之租額，經原告於九十一年九月十二日以存證信函定
    五日期限催告被告甲○○給付租金，並表明屆期仍未支付租金，則系爭租賃契約
    即行終止。被告甲○○已於同年月十六日收受前揭信函，仍置之不理，是系爭租
    賃契約業於同年月二十一日催告期間屆滿之日終止，原告自得請求被告甲○○遷
    讓交還系爭房屋。又迄於九十一年九月二十一日止，被告甲○○已積欠原告十個
    月又二十一日之租金，扣除押租金五萬一千元後，尚積欠原告租金八萬八千一百
    元。另依系爭租賃契約第十四條約定：被告違約時應自租約終止之翌日起至交還
    系爭房屋之日止，按日給付以租金五倍計算之懲罰性違約金，被告甲○○於九十
    一年九月二十一日系爭租賃契約終止後，並未即時遷離，故另自同年月二十二日
    起至交還系爭房屋之日止，按日應給付原告二千一百六十六元之違約金。再者原
    告將其所有門牌號碼桃園縣平鎮市○○路一五八巷三弄四號一、二樓之房屋租予
    被告乙○○使用，約定租賃期間自八十六年九月一日起至八十八年八月三十一日
    止，租金每月為一萬二千元，嗣經雙方同意減為九千六百元。原租約期限屆滿後
    ，被告乙○○繼續租用系爭房屋而變更為不定期租賃關係，惟被告乙○○自八十
    八年八月份起即未繳納租金，扣除押租金三萬元後，已逾二個月之租額，經原告
    於九十一年一月二十八日以存證信函定五日期限催告被告乙○○給付租金，並表
    明如屆期仍未給付租金，則系爭租賃契約即行終止，被告乙○○並於同年月二十
    九日收受前揭信函，竟仍置之不理，是系爭租賃契約業於同年二月三日催告期間
    屆滿之日終止，原告自得訴請被告乙○○遷讓交還系爭房屋。又系爭租賃契約於
    九十一年二月三日終止時，被告乙○○已積欠原告三十個月又三日之租金，扣除
    押租金三萬元後，被告乙○○尚積欠租金二十五萬九千零二十八元。另依系爭租
    賃契約第十四條約定：被告違約時應自租約終止之翌日起至交還系爭房屋之日止
    ，按日給付以租金五倍計算之懲罰性違約金，被告乙○○於九十一年二月三日租
    約終止後，並未即時遷離，故另自同年月四日起至交還系爭房屋之日止，按日應
    給付原告一千六百元之違約金。為此依系爭租賃契約、民法第四百五十五條及第
    七百六十七條前段規定提起本件訴訟等語。被告甲○○未於言詞辯論期日到庭，
    亦未提出書狀作何聲明或陳述。被告乙○○則以伊因財務發生困難，積欠原告租
    金實非得已等語抗辯。
三、本件原告主張其所有門牌號碼桃園縣平鎮市○○路二一九巷六號房屋出租予被告
    甲○○使用，約定租賃期間自八十八年八月一日起至九十年七月三十一日止，租
    金每月一萬三千元，嗣租約期滿雙方變更為不定期租賃契約。惟被告甲○○自九
    十年十一月份起即未繳納租金，經原告於九十一年九月十二日以存證信函催告被
    告甲○○給付，逾期系爭租賃契約即行終止，被告甲○○已於同年月十六日收受
    系爭存證信函，竟仍置之不理，迄於九十一年九月二十一日止，被告甲○○已積
    欠原告十個月又二十一日之租金，扣除押租金五萬一千元後，尚積欠原告租金八
    萬八千一百元，且迄今仍未遷離系爭房屋。又原告另將其所有門牌號碼桃園縣平
    鎮市○○路一五八巷三弄四號一、二樓之房屋租予被告乙○○使用，約定租賃期
    間自八十六年九月一日起至八十八年八月三十一日止，租金每月為一萬二千元，
    嗣經雙方同意減為九千六百元。原租約期限屆滿後，兩造亦變更為不定期租賃關
    係，惟被告乙○○自八十八年八月份起即未繳納租金，經原告於於九十一年一月
    二十八日以存證信函催告被告乙○○於五日內給付，否則系爭租賃契約亦即終止
    ，被告乙○○已於同年月二十九日收受系爭存證信函，然仍未給付系爭租金，迄
    於九十一年二月三日止，被告乙○○已積欠原告三十個月又三日之租金，扣除押
    租金三萬元後，被告乙○○尚積欠租金二十五萬九千零二十八元，且迄今亦未遷
    離系爭房屋之事實，業據原告提出與其所述相符之租賃契約書、存證信函、掛號
    郵件收件回執、房屋稅繳款書各二件為證，且經被告乙○○自承屬實，而被告甲
    ○○經合法通知既未到庭爭執，亦未提出書狀作何聲明或陳述以供本院審酌，依
    本院調查證據結果，自堪信原告此部分之主張為真實。
四、按承租人租金支付有遲延者，出租人得定相當期限，催告承租人支付租金，如承
    租人於其期限內不為支付，出租人得終止契約。租賃物為房屋者，遲付租金之總
    額，非達二個月之租額，不得依前項之規定，終止契約。其租金約定於每期開始
    時支付者，並應於遲延給付逾二個月時，始得終止契約。民法第四百四十條第一
    項、第二項分別定有明文。而民法第四百四十條第一項僅定出租人應定相當期限
    ，催告承租人支付欠租，無須敘明不於期限內支付欠租，將發生若何效果。是出
    租人之催告如其所定期限係屬相當，縱未記載苟不依限支付欠租即行終止契約，
    亦不能謂其不發生催告之效力。另出租人因承租人遲延給付租金，定期催告其履
    行，同時表明如於期限內不履行，契約即為終止，係附有停止條件之終止租約之
    意思表示，如承租人逾期仍不履行，則條件成就，即發生終止租約之效力，無須
    再另為終止租約之意思表示。亦有最高法院四十四年台上字第一○九八號判例及
    八十七年度台簡上字第七號判決可資參照。又按承租人於租賃關係終止後，應返
    還租賃物。租賃物有生產力者，並應保持其生產狀態返還出租人。且所有人對於
    無權占有或侵奪其所有物者，得請求返還之。民法第四百五十五條及第七百六十
    七條前段亦分別有明文。經查兩造約定被告應於三個月一次給付系爭租金，且被
    告於租期屆滿或因違約而經原告終止系爭租賃契約時，應立即將租賃標的建物交
    還原告之情，有系爭租賃契約二件在卷可稽，且為被告乙○○所不爭執，而被告
    甲○○自九十年十一月份起，被告乙○○自八十八年八月份起，均未依約給付租
    金，已如前述，顯均已逾二個月之租額，且其遲延給付亦逾二個月之時間，經原
    告於九十一年九月十二日及同年一月二十八日分別以存證信函通知被告於五日內
    給付，併均表示如逾期不繳，系爭租賃契約即行終止，被告甲○○已於同年九月
    十六日收受該催告之通知，被告乙○○則於同年一月二十九日收受原告催告之通
    知，然迄今仍未給付其所積欠之系爭租金額，亦如前述，足見原告前開催告已附
    有終止系爭租賃契約之停止條件之意思表示，參照前開說明，系爭租賃契約於原
    告所附之停止條件成就即被告給付逾期時即生終止之效力，則原告與被告甲○○
    間之系爭租賃契約自於原告催告之給付期限屆滿時即九十一年九月二十二日終止
    ，原告與被告乙○○間之系爭租賃契約則於同年二月四日終止，是被告甲○○自
    九十一年九月二十二日起；被告乙○○自同年二月四日起，仍分別繼續占有系爭
    房屋，自均屬無權占有。原告雖主張兩造之系爭租賃契約應分別於九十一年九月
    二十一日及二月三日屆滿，惟原告主張之各該日期，其所允許被告給付之五日期
    限尚未屆滿，是原告主張系爭租賃契約分別應以前開二期日為其終止之日，尚不
    可採。從而原告依兩造簽訂之系爭租賃契約及民法第四百五十五條、第七百六十
    七條前段規定，請求被告分別將其原承租之系爭房屋全部遷讓返還予原告，均屬
    有據，應予准許。
五、再按承租人應依約定日期，支付租金，民法第四百三十九條前段有明文規定。經
    查迄至系爭租賃契約分別終止前之九十一年九月二十一日及同年二月三日止，被
    告甲○○既仍有八萬八千一百元之租金未付，被告乙○○則仍有二十五萬九千零
    二十八元之租金未付，從而原告依系爭租賃契約，分別請求被告給付前開積欠之
    租金數額，均屬正當，亦應准許。
六、復按當事人得約定債務人於債務不履行時，應支付違約金。違約金，除當事人另
    有訂定外，視為因不履行而生損害之賠償總額。其約定如債務人不於適當時期，
    或不依適當方法履行債務時，即須支付違約金者，債權人除得請求履行債務外，
    違約金視為因不於適當時期或不依適當方法履行債務所生損害之賠償總額。民法
    第二百五十條定有明文。學說及實務上因而有損害賠償性違約金及懲罰性違約金
    之別，其效力各自不同。前者以違約金作為債務不履行所生損害之賠償總額；後
    者以強制債務之履行為目的，為確保債權效力所定之強制罰，於債務人不履行時
    ，債權人除得請求支付違約金外，並得請求履行債務，或不履行之損害賠償。是
    當事人約定之違約金究屬何者，應依當事人之意思定之。如無從依當事人之意思
    認定違約金之種類時，方依民法第二百五十條第二項規定，視為賠償性之違約金
    。又違約罰性質之違約金，於有違約情事時其請求權即已發生，不因其後契約之
    解除而謂並無違約情事，自無契約解除而隨同消滅之理。經查兩造所簽訂之系爭
    租賃契約書第十四均約定：「乙方（即被告）於租期屆滿或因違約而為甲方（即
    原告）終止本租賃契約時，應立即將租賃標的建物交還甲方，如不即時遷讓交還
    租賃標的物時，乙方除應自租期屆滿或租約終止之翌日起，至交還之日止，按日
    計租金五倍之懲罰性違約金與甲方外，乙方並應賠償甲方因乙方違約所生之損害
    。」等語，已表明被告如因租賃期間屆滿或違約經原告終止系爭租賃契約時，如
    不立即遷讓返還系爭租賃房屋即需支付原告按租金五倍計算之違約金，以作為被
    告違約之懲罰，且原告另得請求被告賠償因被告違約所生之損害，是探究兩造之
    真意，該約定違約金之性質，應屬懲罰性之違約金甚明。再查被告於原告依法終
    止系爭租賃契約後，迄今仍均未遷讓返還其原承租之系爭租賃房屋，足認被告給
    付系爭違約金之條件均已成就，是原告主張被告應另給付原告違約金，亦為可採
    。惟本院審酌被告甲○○向原告承租之房屋面積為五十三坪，每月之租金額為一
    萬三千元，被告乙○○承租之房屋面積為五十五．一三坪，每月之租金額為九千
    六百元之情，有系爭租賃契約書二件在卷可稽，且為被告乙○○所不爭執，參以
    兩造均已變更為不定期租賃，原告本可獲得租賃期間之租金利益可以無限延續，
    惟因被告違約致系爭租賃契約終止後，原告尚須另覓新承租人，招租期間尚無法
    預料，惟被告租賃系爭房屋僅係作為居住使用，經濟效益不高等情，亦為原告及
    被告乙○○所不爭執，因認兩造約定被告違反系爭租賃契約終止後之遷讓返還系
    爭房屋義務時，應另按系爭租金額五倍計算之違約金顯然過高，均應依職權予以
    核減為一．五倍始為相當。依此計算，被告甲○○每日應賠償原告之違約金為六
    百五十元（小數點以下四捨五入）；被告乙○○每日應賠償原告之違約金為四百
    八十元，是原告依系爭租賃契約書第十四條約定，請求被告甲○○自系爭租賃契
    約終止日即九十一年九月二十二日起至遷讓返還系爭租賃房屋之日止，按日給付
    原告六百五十元；請求被告乙○○自系爭租賃契約終止日即九十一年二月四日起
    至遷讓返還系爭租賃房屋之日止，按日給付原告四百八十元，均屬有據，其逾此
    部分之請求，尚屬過高，並不可採。
七、綜上所述，原告主張各情大致可採，被告乙○○雖抗辯伊因經濟困難始積欠原告
    租金，伊願與原告和解等語，惟此部分之抗辯縱然屬實，仍不影響原告依法終止
    系爭租賃契約及請求被告乙○○給付系爭租金及違約金之效力，亦對於本件判決
    結果不生影響，是被告乙○○之抗辯自不可採。從而原告依系爭租賃契約及民法
    第四百五十五條及第七百六十七條前段規定，分別請求被告遷讓返還系爭房屋全
    部，併請求被告甲○○給付積欠之租金八萬八千一百元及自九十一年九月二十二
    日起至遷讓返還系爭租賃房屋之日止，按日給付六百五十元；另請求被告乙○○
    給付積欠之租金二十五萬九千零二十八元及自九十一年二月四日起至遷讓返還系
    爭租賃房屋之日止，按日給付四百八十元；均有理由，應予准許，其逾此部分之
    請求，尚無理由，不應准許。
八、原告陳明願供擔保請求宣告假執行，經核原告勝訴部分，均合於法律規定，爰酌
    定相當之擔保金額併准許之，至原告敗訴部分，其假執行之聲請因訴之駁回，而
    失所依附，應併予駁回之。
據上論結，本件原告之訴為一部有理由，一部無理由，依民事訴訟法第三百八十五條
第一項前段、第七十九條、第三百九十條第二項，判決如主文。
中　　　華　　　民　　　國　　九十三　　年　　　一　　　月　　 十九 　　日
                                臺灣桃園地方法院民事第二庭
~B法　　　官　林雯娟
右為正本係照原本作成
如對本判決上訴，須於判決送達後廿日內向本院提出上訴狀
中　　　華　　　民　　　國　　九十三　　年　　　一　　　月　　　七　　　日
~B法院書記官　林韡婷
